---
title: "Monte Carlo"
author: "LB"
format: html
editor: visual
---

## Monte Carlo

Suponha que estamos interessados em resolver a integral

$$I = \int_{-\infty}^\infty h(x)dx$$

para alguma função \$h\$.

Se conseguirmos reescrever a função $h$ como o produto de duas função tal que uma delas é uma função de densidade (que sabemos gerar amostras), ou seja,

$$h(x) = w(x)f(x)$$

onde $f$ é uma função de densidade e probabilidade, e $w$ uma função qualquer. Então a integral, pode ser reescrita como

$$I = \int_{-\infty}^\infty w(x)f(x)dx = \mathbb{E}[w(X)]$$

O método de Monte Carlo faz uso da lei dos grandes números que diz que: Sejam $X_1,X_2,\ldots,X_n$ variáveis aleatórias independentes com densidade $f$. Segundo a lei dos grandes números $$\hat{I} = \frac{1}{n}\sum_{i=1}^{n}w(X_i) \xrightarrow[]{P} \mathbb{E}[w(X)].$$

O método de integração de Monte Carlo (simples) consiste nos seguintes passos:

  - a. Gere $n$ amostras de $f$
  - b. calcule $\hat{I} = \frac{1}{n}\sum_{i=1}^n w(x_i)$
  
O desvio padrão da estimativa de $\hat{I}$, é chamado de erro de Monte Carlo que pode ser estimado por
$$\hat{se}_{MC} = \frac{s}{\sqrt{n}}$$
onde 
  $$s^2 = \frac{\sum_{i=1}^n(w(x_i) - \hat{I})^2}{n-1}.$$


## Exemplo 1 (Esperança da exponencial)

Para demonstrar o método, vamos usar o método para calcular a seguinte integral:
$$I = \int_0^\infty 2x e^{-2x} dx$$
que é a esperança de uma distribuição exponencial com parâmetro 2. Ou seja, $f(x) = 2e^{-2x} I_{(0,\infty)}(x)$ e $w(x) = x$.

Logo, basta gerarmos $M$ valores da exponencial com parâmetro 2 e calcular $\hat{I}$

```{r}
M <- 1000
x <- rexp(n = M, rate = 2)
mean(x)
```
Note que o valor analítico da integral $I$ é $\frac{1}{2}$. E o erro de Monte Carlo é 
```{r}
sd(x) / sqrt(M)
```

## Calculando uma probabilidade


```{r}
#| echo: false
2 * 2
```

The `echo: false` option disables the printing of code (only output is displayed).
