---
  title: "MD21 Introdução à Estatística"
  subtitle: "Variáveis aleatórias"
  author: "Leo Bastos"
  format: 
    revealjs:
      slide-number: true
      logo: ../../impa-tech-h.png
      footer: '<https://github.com/lsbastos/md21/>'
  theme: simple
  chalkboard: true
  editor: visual
---

## A função $\Gamma(\cdot)$

A função $\Gamma(z)$, conhecida por função Gamma, é definida para todo $z>0$ $$\Gamma(z) = \int_{0}^{\infty} t^{z-1}e^{-t}dt$$

. . .

Algumas propriedades

::: incremental
-   $\Gamma(z+1) = z\Gamma(z)$
-   Se $n$ é inteiro, $\Gamma(n) = (n-1)!$
-   $\Gamma(1)=1$, $\Gamma(1/2)=\sqrt{\pi}$
:::

## Distribuição Gamma

Seja $X$ uma variável aleatória positiva. Dizemos que $X$ segue uma distribuiçao Gamma com parâmetros $(\alpha, \beta)$, $X \sim Gamma(\alpha,\beta)$, se $$ f_X(x) = \left\{ 
\begin{array}{ll} 
\frac{\beta^\alpha}{ \Gamma(\alpha)} x^{\alpha-1}  e^{-x\beta} & \mbox{se } x > 0, 
\\ 0  & \mbox{c.c}. \\ 
\end{array}\right.$$ onde $\alpha>0$ e $\beta>0$.

. . .

$$\mathbb{E}(X) = \int_0^\infty x \frac{\beta^\alpha}{ \Gamma(\alpha)} x^{\alpha-1}  e^{-x\beta} dx = \cdots = \frac{\alpha}{\beta}$$

## Distribuição Gamma

$X \sim Gamma(\alpha, \beta)$

```{r}
#| label: dgamma
#| message: false
#| warning: false
#| echo: false

library(ggplot2)

param = cbind(c(1:5), c(rep(2,3),1,1))
labels <- parse(text = sprintf("alpha == %d ~ beta == %d", param[,1], param[,2]))

ggplot() +
  geom_function(fun = dgamma, args = list(shape = param[1,1], scale = param[1,2]), 
                mapping = aes(colour = "1", linetype ="1" ) ) +
  geom_function(fun = dgamma, args = list(shape = param[2,1], scale = param[2,2]), 
                mapping = aes(colour = "2", linetype ="2" ) ) +
  geom_function(fun = dgamma, args = list(shape = param[3,1], scale = param[3,2]), 
                mapping = aes(colour = "3", linetype ="3" ) ) +
  geom_function(fun = dgamma, args = list(shape = param[4,1], scale = param[4,2]), 
                mapping = aes(colour = "4", linetype ="4" ) ) +
  # geom_function(fun = dgamma, args = list(shape = param[5,1], scale = param[5,2]), 
  #               mapping = aes(colour = "5", linetype ="5" ) ) +
  scale_color_manual(values = 1:5, breaks =  1:5, labels = labels) +
  scale_linetype_manual(values = 1:5, breaks =  1:5, labels = labels) +
  xlim(0,10) + 
  labs(
    x = "x",
    y = "f(x)",
    colour = "",
    linetype = "",
  ) + 
  theme_bw(base_size = 16) + 
    theme(legend.position = c(.8,.75))
```

## A função Beta

A função $B(z_1, z_2)$, conhecida por função Beta, é definida para todo $z_1>0$ e $z_2>0$ $$B(z_1, z_2) = \int_{0}^{\infty} t^{z_1-1}(1-t)^{z_2-1}dt$$

. . .

Algumas propriedades

::: incremental
-   Simetria: $B(z_1, z_2) = B(z_2, z_1)$
-   $B(z_1, z_2) = \frac{\Gamma(z_1)\Gamma(z_2)}{\Gamma(z_1+z_2)}$ <!-- -   Se $z_1 = n$ e $z_2 = m$ inteiros, então $B(n, m) = (m-1)!(n-1)! / (m+n-1)!$ -->
:::

## Distribuição Beta

Seja $X$ uma variável aleatória no intervalo (0,1). Dizemos que $X$ segue uma distribuiçao Beta com parâmetros $(\alpha, \beta)$, $X \sim Beta(\alpha,\beta)$, se $$ f_X(x) = \left\{ 
\begin{array}{ll} 
\frac{\Gamma(\alpha + \beta)}{ \Gamma(\alpha) \Gamma(\beta)} x^{\alpha-1} (1-x)^{\beta-1} & \mbox{se } x \in (0,1), 
\\ 0  & \mbox{c.c}. \\ 
\end{array}\right.$$ onde $\alpha>0$ e $\beta>0$.

. . .

$$\mathbb{E}(X) = \int_0^1 x  f_X(x) dx = \cdots = \frac{\alpha}{\alpha + \beta}$$

## Distribuição Beta

$X \sim Beta(\alpha, \beta)$

```{r}
#| label: dbeta
#| message: false
#| warning: false
#| echo: false

library(ggplot2)

param = cbind(c(1,.5,2,1,5,2), c(1,.5, 2, 5, 1, 5))
labels <- parse(text = sprintf("alpha == %f ~ beta == %f", param[,1], param[,2]))

ggplot() +
  geom_function(fun = dbeta, args= list(shape1 = param[1,1], shape2 = param[1,2]), 
                mapping = aes(colour = "1", linetype ="1" ) ) +
  geom_function(fun = dbeta, args= list(shape1 = param[2,1], shape2 = param[2,2]), 
                mapping = aes(colour = "2", linetype ="2" ) ) +
  geom_function(fun = dbeta, args= list(shape1 = param[3,1], shape2 = param[3,2]), 
                mapping = aes(colour = "3", linetype ="3" ) ) +
  geom_function(fun = dbeta, args= list(shape1 = param[4,1], shape2 = param[4,2]), 
                mapping = aes(colour = "4", linetype ="4" ) ) +
  geom_function(fun = dbeta, args= list(shape1 = param[5,1], shape2 = param[5,2]), 
                mapping = aes(colour = "5", linetype ="5" ) ) +
  geom_function(fun = dbeta, args= list(shape1 = param[6,1], shape2 = param[6,2]), 
                mapping = aes(colour = "6", linetype ="6" ) ) +
  scale_color_manual(values = 1:6, breaks =  1:6, labels = labels) +
  scale_linetype_manual(values = 1:6, breaks =  1:6, labels = labels) +
  xlim(0,1) + 
  # ylim(0,2.5) + 
  labs(
    x = "x",
    y = "f(x)",
    colour = "",
    linetype = "",
  ) + 
  theme_bw(base_size = 16) + 
    theme(legend.position = c(.6,.75))
```

## Transformações de variáveis aleatórias

Suponha agora que $X$ tem função de densidade $f_X(x)$.

Seja $Y = g(X)$. Qual a distribuição de $Y$?

. . .

Se $g(X) = a X + b$, então podemos partir da distribuição conjunta:

. . .

$$F_Y(y) = \mathbb{P}(Y \leq y) = \mathbb{P}\left(aX + b \leq  y\right) \\ =  \mathbb{P}\left(X \leq  \frac{y-b}{a}\right) = F_X\left(\frac{y-b}{a}\right)$$

## Transformações de variáveis aleatórias

Portanto, para $Y = aX + b$,

$$F_Y(y) =  F_X\left(\frac{y-b}{a}\right)$$

. . .

E consequentemente,

$$f_Y(y) = \frac{d}{dy} F_Y(y) = \frac{d}{dy} F_X\left(\frac{y-b}{a}\right) = \frac{1}{a} f_X\left(\frac{y-b}{a}\right)$$

## Transformações de variáveis aleatórias

Seja $X \sim N(\mu, \sigma^2)$ e $Y = aX + b, \qquad a > 0$.

. . .

$$f_Y(y) = \frac{1}{a\sigma \sqrt{2\pi}} \exp\left\{ -\frac{1}{2} \left(\frac{y-b-a\mu}{a\sigma}  \right)^2\right\}$$ ou seja, $Y \sim N(a\mu + b, (a\sigma)^2)$.

<!-- Se $a=1/\sigma$ e $b = -\mu/\sigma$, então $Y \sim N(0,1)$. -->

## Transformações de variáveis aleatórias

Seja $Z \sim N(0,1)$ e $X = Z^2$, qual a distribuição de $X$?

. . .

\begin{eqnarray}
F_X(x) & = & \mathbb{P}(X \leq x) = \mathbb{P}(-\sqrt{x} \leq Z \leq \sqrt{x}) = \\
       & = & \Phi(\sqrt{x}) - \Phi(-\sqrt{x}).
\end{eqnarray}

. . .

Usando a simetria da Normal, $\Phi(-a) = 1 - \Phi(a)$. Logo

\begin{eqnarray}
f_X(x) & = &  \frac{d}{dx} 2\Phi(\sqrt{x}) - 1 = x^{-1/2}  \phi(\sqrt{x}) = \frac{x^{-1/2}}{\sqrt{2\pi}} e^{-x/2}.
\end{eqnarray}

## Distribuição Chi-quadrado

Seja $X$ uma variável aleatória positiva. Dizemos que $X$ segue uma distribuiçao $\chi^2_1$ com um grau de liberdade, $X \sim \chi^2_1$, se $$f_X(x) = \frac{x^{-1/2}}{\sqrt{2\pi}} e^{-x/2}, \quad x > 0.$$

. . .

Note que a distribuição $\chi^2_1$ é equivalente a uma distribuição $Gama(1/2, 1/2)$.

## Distribuição Chi-quadrado

$X \sim \chi^2_1$

```{r}
#| label: dchisq
#| message: false
#| warning: false
#| echo: false

library(ggplot2)

param = cbind(c(0.5, 1:4), c(0.5, rep(2,3),1))
labels <- parse(text = sprintf("alpha == %f ~ beta == %f", param[,1], param[,2]))

ggplot() +
  geom_function(fun = dgamma, args = list(shape = param[1,1], scale = param[1,2]), 
                mapping = aes(colour = "1", linetype ="1" ) ) +
  # geom_function(fun = dgamma, args = list(shape = param[2,1], scale = param[2,2]), 
  #               mapping = aes(colour = "2", linetype ="2" ) ) +
  # geom_function(fun = dgamma, args = list(shape = param[3,1], scale = param[3,2]), 
  #               mapping = aes(colour = "3", linetype ="3" ) ) +
  # geom_function(fun = dgamma, args = list(shape = param[4,1], scale = param[4,2]), 
  #               mapping = aes(colour = "4", linetype ="4" ) ) +
  # geom_function(fun = dgamma, args = list(shape = param[5,1], scale = param[5,2]), 
  #               mapping = aes(colour = "5", linetype ="5" ) ) +
  scale_color_manual(values = 1:5, breaks =  1:5, labels = labels) +
  scale_linetype_manual(values = 1:5, breaks =  1:5, labels = labels) +
  xlim(0,4) +
  labs(
    x = "x",
    y = "f(x)",
    colour = "",
    linetype = "",
  ) + 
  theme_bw(base_size = 16) + 
    theme(legend.position = c(.8,.75))
```

## Transformações de variáveis aleatórias

Suponha que $X$ tem função de distribuição acumulada $F_X$.

Seja $U = F_X(X)$. Qual a distribuição de $U$?

. . .

\begin{eqnarray}
F_U(u)  & = & \mathbb{P}(U \leq u) = \mathbb{P}(F_X(X) \leq u) \\ 
        & = & \mathbb{P}(X \leq F_X^{-1}(u)) = F_X(F_X^{-1}(u)) \\
        & = & u.
\end{eqnarray}

. . .

Que é a acumulada da uniforme no intervalo (0,1), ou seja, $U \sim U(0,1)$.

## Transformações de variáveis aleatórias

Suponha agora que $U \sim U(0,1)$, e seja $X = F^{-1}(U)$. Então a distribuição acumulada de $X$ é $F$.

. . .

\begin{eqnarray}
\mathbb{P}(X \leq x) & = & \mathbb{P}(F^{-1}(U) \leq x) \\
                     & = &  \mathbb{P}(U \leq F(x)) = \\
                     & = & F_U(F(x)) = F(x).
\end{eqnarray}

. . .

Esse resultado é bastante útil, pois se $F^{-1}$ for simples de se calcular. Então podemos gerar amostras de $X$ a partir de amostras de uma uniforme(0,1).

## Exemplo

Gerando amostras da Normal(0,1) a partir de amostras da uniforme(0,1).

```{r}
#| label: qnorm
#| message: false
#| warning: false
#| echo: false
# set.seed(1234)

library(ggplot2)
n <- 50
U <- runif(n)
X <- qnorm(U)

ggplot() +
  geom_function(fun = pnorm) +
  geom_point(data = tibble::tibble(x = -4, y = U), aes(x=x, y=y)) + 
  geom_point(data = tibble::tibble(y = 0, x = X), aes(x=x, y=y), color = "red") + 
  xlim(-4,4) +
  labs(
    x = "x",
    y = "F(x)",
  ) + 
  theme_bw(base_size = 16) #+     theme(legend.position = c(.8,.75))
```

## Exemplo

$n = 50$
```{r}
#| label: qnorm.hist.50
#| message: false
#| warning: false
#| echo: false

ggplot() +
  geom_histogram(aes(x=X, y=..density..), color = "black", fill="red", binwidth = 0.5) + 
  geom_function(fun = dnorm) +
  xlim(-4,4) +
  labs(
    x = "x",
    y = "F(x)",
  ) + 
  theme_bw(base_size = 16) #+     theme(legend.position = c(.8,.75))
```


## Exemplo

$n = 100$
```{r}
#| label: qnorm.hist.100
#| message: false
#| warning: false
#| echo: false
n <- 100
U <- runif(n)
X <- qnorm(U)

ggplot() +
  geom_histogram(aes(x=X, y=..density..), color = "black", fill="red", binwidth = 0.5) + 
  geom_function(fun = dnorm) +
  xlim(-4,4) +
  labs(
    x = "x",
    y = "F(x)",
  ) + 
  theme_bw(base_size = 16) #+     theme(legend.position = c(.8,.75))
```


## Exemplo

$n = 1000$
```{r}
#| label: qnorm.hist.1000
#| message: false
#| warning: false
#| echo: false
n <- 1000
U <- runif(n)
X <- qnorm(U)

ggplot() +
  geom_histogram(aes(x=X, y=..density..), color = "black", fill="red", binwidth = 0.5) + 
  geom_function(fun = dnorm) +
  xlim(-4,4) +
  labs(
    x = "x",
    y = "F(x)",
  ) + 
  theme_bw(base_size = 16) #+     theme(legend.position = c(.8,.75))
```


## Transformações de variáveis aleatórias

Seja $X$ uma variável aleatŕia contínua com densidade $f_X$ e seja $Y=g(X)$ onde $g$ é diferenciável e estritamente monotônica em um intervalo $I$. E suponha que $f_X(x) = 0$ se $x$ não pertença a $I$. Então $Y$ tem a seguinte densidade

$$f_Y(y) = f_X(g^{-1}(y)) \left| \frac{d}{dy} g^{-1}(y)\right|$$

## Exemplo

Seja $X \sim N(\mu, \sigma^2)$ e $Y = e^X$. Qual a distribuição de $Y$?

. . .

\begin{eqnarray}
f_Y(y) & = & f_X(g^{-1}(y)) \left| \frac{d}{dy} g^{-1}(y)\right| \\
       & = & f_X(\log(y)) \left| \frac{d}{dy} \log(y)\right| \\
       & = & \frac{1}{\sigma \sqrt{2\pi}} \exp\left\{ -\frac{1}{2\sigma^2} (\log(y) - \mu) \right\}\frac{1}{y}, \, y > 0 \\
\end{eqnarray}

. . .

$Y \sim logNormal(\mu, \sigma^2)$.

<!-- ## Distribuição t-Student -->

## Distribuições conjunta

Caso discreto. Dado um par de variáveis aleatórias discretas $(X,Y)$, definimos a função de probabilidade conjunta como $$p_{X,Y}(x,y) = f_{X,Y}(x,y) = \mathbb{P}(X=x, Y=y)$$

. . .

Seja o seguinte exemplo para a distribuição de probabilidade de duas variáveis aleatórias

|       | $Y=0$ | $Y=1$ |
|-------|:-----:|:-----:|
| $X=0$ |  1/9  |  2/9  |
| $X=1$ |  2/9  |  4/9  |

## Distribuições conjunta

Sejam $X$ e $Y$ duas variáveis aleatórias, dizemos que $f_{X,Y}$ é a função de densidade de probabilidade conjunta de $(X,Y)$ se

::: incremental
-   $f_{X,Y}(x,y) \geq 0$ para todos $(x,y)$

-   $\int_{-\infty}^{\infty}\int_{-\infty}^{\infty}  f_{X,Y}(x,y) dy dx = 1$ e

-   Para qualquer conjunto $A \subset \mathbb{R}^2$, $\mathbb{P}((X,Y)\subset A) = \int \int_Af_{X,Y}(x,y) dy dx$
:::

## Distribuição conjunta {.scrollable}

Exemplo. $$f(x,y) = e^{-(x+y)}, \quad x>0 \, y>0$$

. . .

$f_{X,Y}(x,y) \geq 0$ para todos $(x,y)$ (ok)

. . .

\begin{eqnarray}
\int_{-\infty}^{\infty}\int_{-\infty}^{\infty}  f_{X,Y}(x,y) dy dx & = & \int_{0}^{\infty}\int_{0}^{\infty}  e^{-(x+y)} dy dx \\
& = & \int_{0}^{\infty} e^{-x}\int_{0}^{\infty}  e^{-y} dy dx  \\
& = & \int_{0}^{\infty} e^{-x} 1 dx = 1.
\end{eqnarray}

## Distribuições marginais

Definição. Se $(X,Y)$ tem distribuição conjunta $f_{X,Y}(x,y)$, então a distribuição marginal de $X$ é dada por $$f_X(x) = \left\{ \begin{array}{ll} \sum_y f_{X,Y}(x,y), & \mbox{se } Y \mbox{ discreta} \\
\int_{-\infty}^{\infty} f_{X,Y}(x,y) dy, & \mbox{se } Y \mbox{ contínua.} \\\end{array}
\right.$$

. . .

E a distribuição marginal de $Y$ é dada por $$f_Y(y) = \left\{ \begin{array}{ll} \sum_x f_{X,Y}(x,y), & \mbox{se } X \mbox{ discreta} \\
\int_{-\infty}^{\infty} f_{X,Y}(x,y) dx, & \mbox{se } X \mbox{ contínua.} \\\end{array}
\right.$$

## Exemplo

Seja $f_{X,Y}(x,y)$ abaixo

|       | $Y=0$ | $Y=1$ |
|-------|:-----:|:-----:|
| $X=0$ |  3/9  |  1/9  |
| $X=1$ |  3/9  |  2/9  |

. . .

$$f_X(x) = \left\{ \begin{array}{ll} 3/9 + 1/9 = 4/9, & x=0 \\ 
3/9 + 2/9 = 5/9, & x = 1\end{array}\right.$$

. . .

$$f_Y(y) = \left\{ \begin{array}{ll} 3/9 + 3/9 = 6/9, & y=0 \\ 
1/9 + 2/9 = 3/9, & y = 1\end{array}\right.$$

## Independência

Dizemos que duas variáveis aleatórias $X$ e $Y$ são independentes, $X \perp Y$, se para todo $A$ e $B$ $$\mathbb{P}(X \in A, Y \in B) = \mathbb{P}(X \in A) \mathbb{P}(Y \in B)$$

. . .

Se a distribuição conjunta de $(X,Y)$ é dada por $f_{X,Y}$, dizemos que $X \perp Y$ se, e somente se, $$f_{X,Y}(x,y) = f_X(x) f_Y(y)$$

## Exemplo

No exemplo anterior, vimos que $f_{X,Y}(x,y)$ é dada por

|       | $Y=0$ | $Y=1$ |     |
|-------|:-----:|:-----:|:---:|
| $X=0$ |  3/9  |  1/9  | 4/9 |
| $X=1$ |  3/9  |  2/9  | 5/9 |
|       |  6/9  |  3/9  |     |

. . .

$X$ não é independente de $Y$ pois $\mathbb{P}(X = 0, Y = 0) = 3/9 \neq \mathbb{P}(X=0)\mathbb{P}(Y=0) = 24/81$

## Variáveis aleatórias independentes

Dizemos que as variáveis aleatórias $X_1, X_2, \ldots, X_n$ são independentes se $$ f_{X_1, X_2, \ldots, X_n}(x_1, x_2, \ldots, x_n) = \prod_{i=1}^{n} f_{X_i}(x_i)$$

. . .

Se a distribuição marginal $f_{X_i}(x_i)$ for a mesma para todo $i$, dizemos que $X_1, X_2, \ldots, X_n$ são independentes e identicamente distribuídos (iid) com função de densidade $f_X = f_{X_i}, \forall i$.

<!-- $X_1, X_2, \ldots, X_n$ é chamada de amostra aleatória de tamanho $n$ da distribuição  $F$. -->

## Exemplo

Seja $X_i \sim Exp(\lambda)$, $i=1,2,\ldots,n$ e $X_i \perp X_j$, $\forall i \neq j$. 

Escreva a distribuição conjunta $f_{X_1, X_2, \ldots, X_n}$.

. . . 

\begin{eqnarray} 
f_{X_1, X_2, \ldots, X_n}(x_1, x_2, \ldots, x_n) & = & \prod_{i=1}^n f_{X_i}(x_i) \\
 & = & \prod_{i=1}^n \lambda e^{\lambda x_i} \\
 & = & \lambda^n e^{\lambda \sum_{i=1}^n x_i} 
\end{eqnarray}


## Distribuições condicionais

Se $(X,Y)$ tem distribuição conjunta $f_{X,Y}$, a distribuição condicional de $X\mid Y = y$ é definida por $$f_{X \mid Y} (x \mid y) = \frac{f_{X,Y}(x, y)}{f_Y(y)}$$

. . .

Analogamente, a distribuição de $Y \mid X = x$ é dada por $$f_{Y \mid X} (y \mid x) = \frac{f_{X,Y}(x, y)}{f_X(x)}$$

## Distribuições condicionais

Note que a conjunta de $(X,Y)$ pode ser expressa em termos da distribuição marginal e condicional $$  f_{X,Y}(x, y) = f_{Y \mid X} (y \mid x) f_X(x)$$

. . .

E integrando (ou somando) $X$ fora do dois lado, tem-se que $$  f_{Y}(y) = \left\{ \begin{array}{ll} \sum_x f_{Y \mid X} (y \mid x) f_X(x), & \mbox{se } X \mbox{ for discreta} \\
\int_{-\infty}^{\infty} f_{Y \mid X} (y \mid x) f_X(x) dx, & \mbox{se } X \mbox{ for contínua.} \\\end{array} \right.$$

. . .

Defindo a lei da probabilidade total para variáveis aleatórias.

## Exemplo (discreto)

No exemplo (discreto), calcule $f_{X \mid Y=0}(x \mid Y=0)$

|       | $Y=0$ | $Y=1$ |     |
|-------|:-----:|:-----:|:---:|
| $X=0$ |  3/9  |  1/9  | 4/9 |
| $X=1$ |  3/9  |  2/9  | 5/9 |
|       |  6/9  |  3/9  |     |

. . .

$$f_{X|Y=0}(x \mid Y=0) = \frac{ f_{X,Y=0}(x, Y=0)}{f_Y(0)} = \left\{ 
\begin{array}{ll}
\frac{3/9}{6/9} = 1/2, & x=0, \\
\frac{3/9}{6/9} = 1/2, & x=1
\end{array}\right.$$

## Exemplo (contínuo)  {.scrollable}

Suponha que $X | Y \sim Poisson(Y)$ e $Y \sim Exp(\lambda)$. Encontre a conjunta $f_{X,Y}$ e a marginal de $X$, $f_X$.

. . .

$$f_{X,Y}(x,y) = f_{X|Y}(x) f_Y(y) = \frac{y^x}{x!}e^{-y} \times \lambda e^{-\lambda y} \\ 
= \frac{\lambda y^x}{x!}e^{-y(1+\lambda)}, \quad y>0, \, x=0,1,2,\ldots$$

. . .

$$f_X(x) = \int_0^{\infty} f_{X,Y}(x,y) dy = \int_0^{\infty} \frac{\lambda y^x}{x!}e^{-y(1+\lambda)} dy $$

. . .

$$ = \frac{\lambda}{x!}\int_0^{\infty} y^{x+1-1} e^{-y(1+\lambda)} dy $$

. . .

$$ = \frac{\lambda}{x!} \frac{\Gamma(x+1)}{(1+\lambda)^{x+1}} = \frac{\lambda}{(1+\lambda)^{x+1}}, \, x=0,1,2\ldots $$

## Teorema de Bayes

Suponha que conhecemos a distribuição conjunta $f_{X \mid Y}$ e a distribuição marginal $f_Y$, então a distribuição condicional $Y$ dado $X$ pode ser calculada da seguinte forma \begin{equation}
f_{Y\mid X}( y \mid x) = \frac{ f_{X \mid Y}(x \mid y) f_Y(y)}{ \int f_{X \mid Y}(x \mid y) f_Y(y) dy}
\end{equation}

::: aside
Se $Y$ for discreta, a integral dá lugar a um somatório.
:::


. . . 

As vezes é conveniente escrever,

$$f_{Y\mid X}( y \mid x) \propto f_{X \mid Y}(x \mid y) f_Y(y)$$


## Exemplo {.scrollable}

No exemplo, Poisson-exponencial, conhecemos a distribuição de $X\mid Y$ e de $Y$, encontre a distribuição de $Y\mid X=x$.

. . .

Como a distribuição de $X$ já foi calculada, $f_{Y|X=x}(y)$ é dada por

$$ f_{Y \mid X = x}(y) = \frac{f_{X|Y=y}(x\mid y) f_Y(y)}{f_{X}(x)} \\ 
=  \frac{\frac{y^x}{x!}e^{-y} \times \lambda e^{-\lambda y}}{\frac{\lambda}{(1+\lambda)^{x+1}}} $$

. . .

$$= \frac{(1+\lambda)^{x+1}}{x!} y^{x}e^{-y(1+\lambda)}, \, y>0$$

. . .

$Y \mid X=x \sim Gamma(x+1, 1+\lambda)$

## Proxima semana

- Valor esperado, desigualdades, teoremas limite
- Lista 1
