---
title: "MD21 Introdução à Estatística"
subtitle: "TCL, método Delta e Introdução à inferência"
author: "Leo Bastos"
format: 
  revealjs:
    slide-number: true
    logo: ../../impa-tech-h.png
    footer: '<https://github.com/lsbastos/md21/>'
    theme: simple
    chalkboard: true
editor: visual
---

# Teorema central do limite


## Teorema central do limite

Seja $X_1, X_2, \ldots, X_n$ variáveis aleatórias iid com média, $\mathbb{E}[X_i] = \mu$ e variância, $\sigma^2 < \infty$. Seja $\bar{X}_n = \frac{\sum_{i=1}^{n} X_i}{n}$. Então 
$$Z_n = \frac{(\bar{X}_n - \mu)}{\mathbb{V}(\bar{X}_n)} = \frac{\sqrt{n}(\bar{X}_n - \mu)}{\sigma}  \xrightarrow[n\to \infty]{D} Z$$ onde $Z \sim N(0,1).$


## Teorema central do limite

Uma implicação do TCL é que a distribuição de $\bar{X}_n$ converge para a normal, ou seja
$$ \bar{X}_n \xrightarrow{D} X$$
onde $X \sim N(\mu, \sigma^2/n)$.

. . .

Abuso de notação
$$ \bar{X}_n \xrightarrow{D} N(\mu, \sigma^2/n)$$.

## TCL (Exemplo Gama)

Suponha que $X_1,X_2.\ldots, X_n$ seja uma amostra aleatória com distribuição $Gama(a=4, b=2)$. Ou seja, $$\mathbb{E}[X_i] = a/b = 2, \qquad \mathbb{V}[X_i] = a/b^2 = 1.$$

. . .

Pelo TCL, 
$$ \bar{X}_n \xrightarrow{D} N\left(\frac{a}{b}=2, \frac{a}{b^2n}=\frac{1}{n} \right)$$

## TCL (Visualizando)


::: {.panel-tabset}

### Gama(4,2)

```{r}
library(ggplot2)

# param = cbind(c(0.5, 1:4), c(0.5, rep(2,3),1))
# labels <- parse(text = sprintf("alpha == %f ~ beta == %f", param[,1], param[,2]))

p <- ggplot() +
  geom_function(fun = dgamma, args = list(shape = 4, rate =2), mapping = aes(colour = "Gamma(4,2)" ) ) +
  geom_vline(xintercept = 2, linetype=2) + 
  # geom_function(fun = dgamma, args = list(shape = param[2,1], scale = param[2,2]), 
  #               mapping = aes(colour = "2", linetype ="2" ) ) +
  # geom_function(fun = dgamma, args = list(shape = param[3,1], scale = param[3,2]), 
  #               mapping = aes(colour = "3", linetype ="3" ) ) +
  # geom_function(fun = dgamma, args = list(shape = param[4,1], scale = param[4,2]), 
  #               mapping = aes(colour = "4", linetype ="4" ) ) +
  # geom_function(fun = dgamma, args = list(shape = param[5,1], scale = param[5,2]), 
  #               mapping = aes(colour = "5", linetype ="5" ) ) +
  # scale_color_manual(values = 1:5, breaks =  1:5, labels = labels) +
  # scale_linetype_manual(values = 1:5, breaks =  1:5, labels = labels) +
  xlim(0,8) +
  labs(
    x = "x",
    y = "f(x)",
    colour = "",
  ) + 
  theme_bw(base_size = 16) + 
    theme(legend.position = c(.8,.75))

p
```

### $N(2, 1/10)$

```{r}
p +
  # xlim(0,4) +
  geom_function(fun = dnorm, args = list(mean = 2, sd =sqrt(2/10)), mapping = aes(colour = "n=10; N(2,1/n)" ) )  
```

### $N(2, 1/50)$

```{r}
p +
  # xlim(0,4) +
  geom_function(fun = dnorm, args = list(mean = 2, sd =sqrt(2/10)), mapping = aes(colour = "n=10; N(2,1/n)" ) ) +
  geom_function(fun = dnorm, args = list(mean = 2, sd =sqrt(2/30)), mapping = aes(colour = "n=30; N(2,1/n)" ) )  
```

### $N(2, 1/100)$

```{r}
p +
  # xlim(0,4) +
  geom_function(fun = dnorm, args = list(mean = 2, sd =sqrt(2/10)), mapping = aes(colour = "n=10; N(2,1/n)" ) ) +
  geom_function(fun = dnorm, args = list(mean = 2, sd =sqrt(2/30)), mapping = aes(colour = "n=30; N(2,1/n)" ) ) +
  geom_function(fun = dnorm, args = list(mean = 2, sd =sqrt(2/100)), mapping = aes(colour = "n=100; N(2,1/n)" ) ) 
```

:::




## TCL (Simulação)

Vamos gerar amostras de uma distribuição $Gama(a=2, b=0.1)$

```{r}
x <- rgamma(100, shape = 4, rate = 2)
mean(x)
```

## Teorema central do limite

Seja $X_1, X_2, \ldots, X_n$ variáveis aleatórias iid com média, $\mathbb{E}[X_i] = \mu$ e variância, $\sigma^2 < \infty$. Seja $\bar{X}_n = \frac{\sum_{i=1}^{n} X_i}{n}$ e $S^2_n = \frac{1}{n-1}\sum_{i=1}^{n}(X_i-\bar{X}_n)^2$. Então $$Z_n = \frac{(\bar{X}_n - \mu)}{S_n/\sqrt{n}} \xrightarrow[n\to \infty]{D} Z$$ onde $Z \sim N(0,1).$

<!-- ## Método Delta -->
